臺灣嘉義地方法院民事判決
109年度訴字第826號
原      告  台新國際商業銀行股份有限公司

法定代理人  尚瑞強  


訴訟代理人  張智賢  
            王裕程  
被      告  劉光竣  
            劉玉美  

            黃文宏  

            黃淑娟  

            黃淑華  


上列當事人間請求代位分割遺產事件，經本院於民國110年2月3
日言詞辯論終結，判決如下：
    主  文
被告劉光竣應就被繼承人黃清河所遺如附表一所示遺產，辦理繼
承登記。
被告繼承如附表一所示遺產，應按每位被告各5分之1比例分割為
分別共有。
原告其餘之訴駁回。
訴訟費用由原告（即代位人被告劉光竣）及其餘被告每人各負擔
5分之1。
    事實及理由
壹、程序事項
    被告經合法通知，未於最後言詞辯論期日到場，核無民事訴
    訟法第386 條所列各款情形，爰依原告聲請，由其一造辯論
    而為判決。
貳、實體方面：
一、原告起訴主張：
  ㈠被告劉光竣向原告申辦現金卡貸款使用，至民國109年12月3
    日止，積欠原告新台幣（下同）541,736元未還。另被繼承
    人黃清河已死亡，被告5人均為其繼承人，被繼承人黃清河
    名下有附表一所示4筆土地（下稱系爭土地）之遺產，原告
    為實現債權，欲聲請執行該遺產，惟被告未辦理繼承登記，
    系爭遺產未分割前屬全體繼承人公同共有，無法進行拍賣，
    上開情況已妨礙債權人對被告劉光竣財產之執行。爰依民法
    第242條之規定，代位被告劉光竣提起分割遺產之訴，並請
    求就系爭土地辦理繼承登記。
　㈡訴之聲明：
　 1、被告應就如附表一所示遺產，辦理繼承登記。
   2、被告繼承被繼承人黃清河所遺如附表一所示遺產，按每位
      被告各5分之1比例分割為分別共有。
　 3、訴訟費用由被告等人按應繼分比例負擔。　　
二、被告方面：被告未於言詞辯論期日到場，亦未提出書狀為任
    何聲明或陳述。
三、本院之判斷：
  ㈠原告為被告劉光竣之債權人，而附表一所示財產為被繼承人
    黃清河之遺產，由被告等人所繼承，目前尚未分割：
    ⒈原告係被告劉光竣之債權人，有臺灣臺北地方法院臺北簡
      易庭107年度北簡字第11808號宣示判決筆錄、確定證明書
      可證（本院卷第17-19頁）；而附表一所示4筆土地係黃清
      河所有，黃清河於105年2月22日死亡，被告劉玉美係黃清
      河之配偶，其餘被告為黃清河之子女，均為黃清河之繼承
      人，每人應繼分均為1/5，且未辦理繼承登記及遺產分割
      之事實，此有土地謄本、戶籍謄本、繼承系統表卷可證（
      本院卷第15-35、65-111頁）。
    ⒉被告等人經合法通知，均未於言詞辯論期日到場爭執，依
      民事訴訟第280條第1、3項之規定（當事人對於他造主張
      之事實，於言詞辯論時不爭執者，視同自認。但因他項陳
      述可認為爭執者，不在此限。當事人對於他造主張之事實
      ，已於相當時期受合法之通知，而於言詞辯論期日不到場
      ，亦未提出準備書狀爭執者，準用第一項之規定），即應
      視為被告自認原告主張之事實。
    ⒊是此部分之事實，自堪信為真。
  ㈡原告得代位王耀焜請求分割遺產：
    ⒈按債務人怠於行使其權利時，債權人因保全債權，得以自
      己之名義，行使其權利（民法第242條）；繼承人有數人
      時，在分割遺產前，各繼承人對於遺產全部為公同共有（
      民法第1151條）。又債權人得予代位債務人行使之權利，
      並非僅以請求權為限，凡非專屬於債務人本身之權利，均
      得為之。此項代位權行使之範圍，就同法第243條但書規
      定旨趣推之，並不以保存行為為限，凡以權利之保存或實
      行為目的之一切審判上或審判外之行為，諸如假扣押、假
      處分、聲請強制執行、實行擔保權、催告、提起訴訟等，
      債權人皆得代位行使。
    ⒉被告劉光竣積欠原告129,322元及利息，原告對被告劉光竣
      有債權存在，另被告劉光竣為黃清河之繼承人，黃清河遺
      留如附表一所示之遺產，為被告所繼承，為其等所公同共
      有等情，已如前述。是被告劉光竣怠於對其餘被告主張分
      割共有物之權利，致原告無法進行拍賣程序換價受償，故
      原告主張代位被告劉光竣請求分割系爭遺產，洵屬有據。
  ㈢原告請求代位被告劉光竣分割黃清河之遺產，為有理由：
    ⒈按繼承人得隨時請求分割遺產（民法第1164條前段）；因
      繼承、強制執行、徵收、法院之判決或其他非因法律行為
      ，於登記前已取得不動產物權者，應經登記，始得處分其
      物權（民法第759條前段）；各共有人，除法令另有規定
      外，得隨時請求分割共有物（民法第823條）；共有物之
      分割，依共有人協議之方法行之；分割之方法不能協議決
      定，或於協議決定後因消滅時效完成經共有人拒絕履行者
      ，法院得因任何共有人之請求，命為下列之分配：一、以
      原物分配於各共有人。但各共有人均受原物之分配顯有困
      難者，得將原物分配於部分共有人。二、原物分配顯有困
      難時，得變賣共有物，以價金分配於各共有人；或以原物
      之一部分分配於各共有人，他部分變賣，以價金分配於各
      共有人（民法第824第1、2項）。次按，請求法院裁判分
      割遺產之形成權，性質上並非專屬於繼承人之權利，故繼
      承人有怠於行使該形成權時，該繼承人之債權人非不得代
      位行使之。又遺產之公同共有係以遺產之分割為其終局目
      的，而以公同共有關係為暫時的存在。且在公同共有遺產
      分割自由之原則下，民法第1164條規定，繼承人得隨時請
      求分割遺產，該條所稱之「得隨時請求分割」，依同法第
      829條及第830條第1項規定觀之，自應解為包含請求終止
      公同共有關係在內，俾繼承人之公同共有關係歸於消滅而
      成為分別共有，始不致與同法第829條所定之旨趣相左，
      而不失繼承人得隨時請求分割遺產之立法本旨。
    ⒉次按，因繼承、強制執行、徵收、法院之判決或其他非因
      法律行為，於登記前已取得不動產物權者，應經登記，始
      得處分其物權（民法第759條）；土地權利變更登記，應
      由權利人及義務人會同聲請之。其無義務人者，由權利人
      聲請之。其係繼承登記者，得由任何繼承人為全體繼承人
      聲請之（土地法第73條第1項）；繼承人為二人以上，部
      分繼承人因故不能會同其他繼承人共同申請繼承登記時，
      得由其中一人或數人為全體繼承人之利益，就被繼承人之
      土地，申請為公同共有之登記（土地登記規則第120條第1
      項前段）。查，原告之債務人劉光竣因繼承而公同共有系
      爭遺產，其中不動產部分尚未辦理繼承登記，而分割遺產
      性質上為處分行為，非經辦理繼承登記，不得為之。然劉
      光竣怠於行使分割系爭遺產之權利，原告於本件訴訟中，
      請求劉光竣辦理繼承登記，並合併代位劉光竣為分割共有
      物之請求，符合訴訟經濟原則，抑與民法第759條及強制
      執行法第130條規定之旨趣無違。故原告請求劉光竣就其
      繼承之不動產辦理繼承登記，應屬有據。另依前揭規定，
      繼承人並無請求其他繼承人協同辦理不動產繼承登記的權
      利，故原告請求被告劉玉美、黃文宏、黃淑娟、黃淑華等
      人，就系爭不動產辦理繼承登記部分，於法無據，應予駁
      回。
　  ⒊爰審酌系爭土地於性質上、使用上並無不能分割之情事，
      故原告本於代位請求權及遺產分割之法律關係，代位債務
      人即系爭遺產繼承人被告劉光竣，請求將被繼承人黃清河
      所有之系爭土地，依附表一所示之應繼分比例分割為分別
      所有，依上開法規所定，即無不可，故原告之請求為有理
      由。
　　⒋原告既以債權人的地位，代位其債務人即被告劉光竣請求
      分割遺產，即無再以被代位人劉光竣為共同被告的必要，
      依前開說明，原告對於被告劉光竣此部分的訴訟，即無依
      據，應予駁回。
  ㈣按因共有物分割、經界或其他性質上類似之事件涉訟，由敗
    訴當事人負擔訴訟費用顯失公平者，法院得酌量情形，命勝
    訴之當事人負擔其一部（民事訴訟法第80條之1）。而各繼
    承人均得隨時請求分割遺產，且裁判分割遺產乃形成訴訟，
    法院決定遺產分割之方法時，應斟酌何種分割方法較能增進
    共有物之經濟效益，並兼顧全體繼承人之利益，以決定適當
    之分割方法，不受原告聲明之拘束，亦不因何造起訴而有不
    同。又代位分割遺產之訴，係由原告以自己名義主張代位權
    ，以保全債權為目的而行使債務人之遺產分割請求權，原告
    與被告之間實屬互蒙其利。是以，原告代位被告劉光竣提起
    分割遺產之訴雖有理由，惟本院認訴訟費用由被繼承人黃清
    河之全體繼承人各按其法定應繼分比例負擔，較屬公允，爰
    諭知訴訟費用之負擔如主文第四項所示。
  ㈤本件事證已臻明確，兩造其餘主張陳述及所提之證據，經本
    院斟酌後，認與判決結果不生影響，均毋庸再予論述。　　
五、訴訟費用負擔之依據：民事訴訟法第79條、第80條之1。
中　　華　　民　　國　　110 　年　　2 　　月　　24　　日
                   民事第一庭法　官　馮保郎   
以上正本係照原本作成。
如不服本判決，應於送達後20日內，向本院提出上訴狀（須按對
造人數提出繕本），及表明上訴理由，並依上訴利益繳交第二審
裁判費。如委任律師提起上訴者，應一併繳納上訴費，否則本院
得不命補正逕行駁回上訴。
中　　華　　民　　國　　110 　年　　2 　　月　　24　　日
                            書記官　蔡沛圻
　　　　　　　　　　　　　　
附表：被繼承人黃清河所遺財產
編號 土地 權利範圍 分割方法   1 嘉義縣○○鄉○○○○段000地號 1/24 每位被告按1/5比例分割為分別共有。   2 嘉義縣○○鄉○○○○段000地號 1/24 每位被告按1/5比例分割為分別共有。   3 嘉義縣○○鄉○○○○段000地號 1/24 每位被告按1/5比例分割為分別共有。   4 嘉義縣○○鄉○○○段○○○段000地號 304/3651 每位被告按1/5比例分割為分別共有。